臺灣高等法院民事判決　九十年度上更(一)字第二九四號
　　　上　訴　人　乙○○
　　　被上訴人　　甲○○
右當事人間塗銷抵押權登記事件，上訴人對於中華民國九十年二月一日臺灣臺北地方
法院八十七年度訴字第一七二八號第一審判決提起上訴，經最高法院發回更審，本院
判決如左：
    主    文
原判決不利於上訴人部分廢棄。
右開廢棄部分，被上訴人在第一審之訴駁回。
第一、二審及發回前第三審訴訟費用由被上訴人負擔。
    事    實
甲、上訴人方面：
一、聲明：如主文所示。
二、陳述：除與原判決（及發回前本院判決）記載相同者外，補稱略以：
  (一)本件借款剛開始是由吳經集拿甲○○的支票向我借新台幣（下同）二十萬元，票
    期一個月，因第一次我不認識吳經集，所以不敢輕易借給他，他才請旭洲五金店
    的老闆背書，我才同意借，該二十萬元支票到期後有兌現，後來吳某又要向我借
    二百萬元，因五金行老闆不再背書，所以起初我拒絕，他才拿甲○○的權狀說可
    以設定，我才開始又借給他，二百萬元是分成數次借，都是開甲○○支票，剛開
    始支票到期對方無法付錢，則又向我借現金付票款，後來他說甲○○怕影響銀行
    信用，所以要求換開本票，把原來支票取回，我才把所有支票都還給他，甲○○
    在過程中有會同吳經集到我工廠來，當時是吳經集打電話叫他過來，甲○○當時
    也沒有否認借款事實。設定抵押是代書辦的，權狀、印鑑證明書、印鑑都是吳經
    集拿出來的。
  (二)吳經集向上訴人借的錢，有部分亦匯入甲○○帳戶供高女使用。
三、證據：除援用原審（及發回前本院前審）提出者外，聲請訊問證人姚阿螺。
乙、被上訴人方面：
一、聲明：上訴駁回。
二、陳述：除與原判決（及發回前本院判決）記載相同者外，補稱略以：
  (一)對於借款起初都不知情，直到銀行通知兩百萬元的支票退票才知情，被上訴人質
    問吳經集，吳經集才承認向上訴人借款之事，吳經集曾多次向上訴人借支票，吳
    經集承認向上訴人借款後，被上訴人才會同吳經集處希望取回支票。
  (二)被上訴人並未在面額二百萬元之本票上簽名發票，且系爭本票依換票時間推算，
    係於八十六年一月九日至一月十七日間簽發，非在系爭最高限額抵押權之存續期
    間（自八十四年十月十三日起至八十五年四月十二日止），是系爭本票債權不在
    系爭最高限額抵押權擔保範圍內。至於發票日八十四年十月十三日是以支票打字
    機事後補打的。
  (三)抵押權設定所須之所有權狀，印鑑及印鑑證明都是吳經集竊取使用。
三、證據：除援用原審（及發回前本院前審）提出者外，補提本票、支票資料、支票
    註銷退票紀錄申請單及刑事訊問筆錄等影本各乙件為證。
丙、本院依職權調閱台灣台北地方法院八十六年度拍字第一五五０號及八十八年度易
    字第一一七四號刑事案全卷資料。
    理    由
一、被上訴人起訴主張：上訴人於坐落臺北市○○區○○段五小段二三、二三－一二
    號土地，及其上二四六五建號建物即門牌號碼台北市○○○路○段一０六巷二十
    一弄十八號六樓房屋，有第二順位抵押權設定登記，惟查上揭房、地為被上訴人
　　所有，被上訴人並未向上訴人借款，無將所有房地為抵押權設定登記之必要，上
　　訴人之所以為上揭房地第二順位抵押權人，係被上訴人於八十四年十月間，因受
　　訴外人吳經集之詐騙，將所有前揭房地之所有權狀交與吳經集，詎吳經集未經被
　　上訴人同意，擅自持向上訴人借款，而設定第二順位抵押權予上訴人，抵押權存
　　續期間自八十四年十月十三日起至八十五年十月十二日止為一年。吳經集所借款
　　項，屆期未為清償，上訴人乃向原審法院為拍賣抵押物之聲請，由於被上訴人對
　　於訴外人吳經集之借款、提供前揭房地為抵押權之設定，擔保借款之事實完全不
　　知情，為此，求為上訴人應將被上訴人所有前揭房地之第二順位抵押權，予以塗
　　銷之判決。
二、上訴人則以：被上訴人所有前揭房地之所以設定第二順位抵押權予上訴人，係訴
    外人吳經集持被上訴人所有前揭房地之所權狀、印鑑、印鑑證明、及被上訴人所
    簽發之支票，向上訴人借款，為借款之擔保，嗣被上訴人所簽發之支票，屆期未
    獲付款，經被上訴人之哀求，另行簽發本票換回前揭支票，向銀行申請註銷退票
    紀錄，被上訴人對於訴外人吳經集向上訴人借款、提供前揭房地為借款之擔保等
    事實，自始至終，完全知情，且獲其同意。被上訴人諉為不知，顯係卸責之詞，
    不足採信，上訴人之借款債權，未獲清償，其訴自非有據等語資為抗辯。是本件
    應審酌者厥為：(1)系爭抵押權之設定是否合法？(2)系爭抵押權所擔保之抵押債務
    是否存在？茲分別說明如次：
三、被上訴人應就系爭抵押權之設定負表見代理授權人之責任：
  (一)被上訴人主張上訴人於其所有前揭房、地，有第二順位最高限額二百萬元之抵押
    權，存續期間自八十四年十月十三日起至八十五年十月十二日止為一年。由於該
    抵押權所擔保之債權未獲清償，上訴人聲請原法院拍賣抵押物，雖經原法院裁定
    准許，但被上訴人抗告後，業由抗告法院廢棄原裁定，並駁回上訴人之聲請等事
    實，為上訴人所不爭執，且有系爭房、地登記謄本、原法院八十六年度拍字第一
    五五０號、本院八十六年度抗字第二八五八號裁定各一件為憑，被上訴人上開主
    張之事實，應堪信為真實。
  (二)上訴人係訴外人吳經集持被上訴人之前揭房、地所有權狀、印鑑、印鑑證明、及
    以被上訴人名義所簽發之支票，向上訴人借款，並為借款之擔保，而設定第二順
    位抵押權予上訴人，嗣該支票屆期經提示不獲付款，嗣又經吳經集交付以被上訴
    人名義，於八十四年十月十三日簽發、八十六年一月三十一日到期、面額二百萬
    元之一七三八七八號之本票乙紙，換回前揭未獲付款之支票等事實，亦為被上訴
    人所不爭執。按當事人主張有利於己之事實者，就其事實有舉證之責任。民事訴
    訟法第二百七十七條定有明文，本件被上訴人對於上訴人與訴外人吳經集持以設
    定抵押權之前揭房、地所有權狀、印鑑、印鑑證明，起訴時主張係訴外人吳經集
    詐騙取得，八十七年六月四日原審為言詞辯論時，主張係訴外人吳經集所偷竊，
    八十七年十二月三十一日本院前審準備程序期日又稱不知道，嗣九十年十二月二
    十四日本院審理時又改稱係吳經集竊取云云，其前後之主張不僅不一，且未就其
    主張被詐騙、被偷竊之事實舉證以實其說。其空言主張被詐騙、被偷竊即無可採
    。
  (三)按由自己之行為表示以代理權授與他人，或知他人表示為其代理人而不為反對之
    表示者，對於第三人應負授權人之責任。但第三人明知其無代理權或可得而知者
    ，不在此限。民法第一百六十九條定有明文。本件被上訴人所有前揭房、地之所
    以設定第二順位抵押權予上訴人，係訴外人吳經集持被上訴人所有前揭房、地之
    所權狀、印鑑、印鑑證明、及以被上訴人名義所簽發之支票，向上訴人借款，並
    為借款之擔保，而設定第二順位抵押權予上訴人等事實，為被上訴人所不爭執，
    已如前述，參酌下列各項事證，本院認系爭抵押權之設定，被上訴人依表見代理
    之規定，應負授權人之責任：
    1.訴外人吳經集均係以被上訴人名義之支票先後多次向上訴人借款，此為二造所
      不爭執，並經吳經集於刑事案中陳述明確（見本院九十年上易字第八四五號刑
      事卷第八十四頁、八十五頁）。
    2.依證人即吳經集與上訴人借款之介紹人劉揮眾證稱：吳經集與甲○○開店時我
      幫他們裝潢，吳經集是交付甲○○的票（付裝潢費用），吳經集向乙○○調現
      也是拿甲○○的票，吳經集說甲○○是他的股東、甲○○也常來工地等語（見
      本院前審卷第三八、三九頁）。另吳經集於刑事案中亦稱：甲○○的支票是我
      跟她拿的，支票、印章都是她在保管，是她同意才開票，向乙○○借的錢，有
      一部分是甲○○要用，所以開甲○○的票，網咖是我在經營，甲○○是乾股，
      甲○○知道我向乙○○借錢，只是不認識盧邦生這個人而已，一開始借錢，開
      甲○○的票給乙○○的事情，甲○○也知道，八十五年（按應係八十四年之誤
      ）十月時，拿權狀給盧邦生（設定抵押），當時甲○○也知道目的何在等語（
      見本院九十年上易字第八四五號刑事卷第八四、八五、九九、一００頁）。又
      甲○○於上刑事案審理時亦到庭證稱：我借給吳經集的票只知道他要去借錢，
      不知是要向盧邦生借錢，直到抵押權設定之後，才知道是乙○○、吳經集所借
      的錢，有部分匯回我的帳戶，因為他也向我借錢，所以要匯回去等語（見上開
      刑事卷第一四九、一五０頁）。
    3.再被上訴人訴訟代理人於本院亦自陳被上訴人與吳經集以前曾經有過男女親密
      關係（見本院卷第十九頁）。
    4.是依上說明，本件被上訴人與訴外人吳經集有男女親密關係，吳經集所經營之
      網咖，被上訴人並有乾股之股東關係，被上訴人開立支票予吳經集向上訴人借
      款，其中部分借得款項且扺付予被上訴人支用，其既無法證明抵押不動產所有
      權狀及印鑑證明等確係為吳經集所詐騙、竊取，則其將所有前揭房、地之所有
      權狀、印鑑、印鑑證明、支票交付予訴外人吳經集，再由吳經集持以向上訴人
      借款，並為借款之擔保，客觀上被上訴人以其自己之行為，表示以代理權授與
      吳經集，至為明確。則被上訴人對於抵押權之設定，自應負授權人之責任。
四、系爭抵押債務非不存在：
  (一)按判斷抵押債務是否存在，係以抵押權設定內容，其所記載之「債務人」，是否
    對抵押債權人負有「債務」為斷，並非以「義務人」是否對抵押債權人負有「債
    務」為斷。查本件系爭抵押權係於八十四年十月十六日登記，擔保權利價值為本
    金最高限額新台幣（下同）二百四十萬元，存續期間為八十四年十月十三日至八
    十五年四月十二日，債務人則記載「甲○○、吳經集」，此有土地登記簿謄本（
    見原審卷第三八頁）及抵押權設定契約書，他項權利證明書可稽（見台灣台北地
    方法院八十六年度拍字第一五五０號內附證物袋），是系爭抵押權顯係由被上訴
    人所提供設定，用以擔保其自己以及訴外人吳經集對被上訴人所負之債務。故只
    要在存續期間內被上訴人本人或訴外人吳經集對上訴人所負之債務，在限額二百
    四十萬元範圍內，均屬抵押效力所及，至為灼然。
  (二)查訴外人吳經集早於抵押權設定前即開始持被上訴人之支票向上訴人借款，雙方
    有借有還，其後再提供系爭抵押物，向上訴人陸續借款二百萬元，其借款之時間
    均在八十四年十月十三日至八十五年四月十二日之存續期間內，此為二造所不爭
    執。嗣因被上訴人二百萬元之支票於八十六年一月九日退票，被上訴人始邀同吳
    經集前往上訴人處請求換票，由吳經集簽發同面額之本票一紙用以換回系爭支票
    ，因被上訴人拒不簽名為共同發票，始由吳經集代簽，此亦為二造所不爭執（見
    本院卷第六０頁準備程序筆錄及被上證四訊問筆錄）。則縱認被上訴人否認簽名
    之真正可不負發票人之責任，然亦無礙於訴外人吳經集為系爭本票之發票人之事
    實，則吳經集自應負票據責任，其抵押債務自屬存在。
  (三)又被上訴人再主張系爭二百萬元之本票，其真正之發票日期應係八十六年一月間
    ，而非八十四年十月十三日，票載發票日八十四年十月十三日係以支票打字機事
    後補填，應屬無效，且不在存續期間內云云。然為上訴人所否認，上訴人並稱「
    本票發票日是（吳經集）簽名時就已打好日期」（見本院卷第六０頁）。茲被上
    訴人對於系爭本票發票日於簽發時係空白未為填載之事實，既未舉證以實其說，
    則其主張本票欠缺發票日應屬無效云云，自不足採。又系爭本票之發票日期欄既
    已載明發票日為八十四年十月十三日（參本院卷第四二頁），則基於票據文義性
    ，被上訴人主張其發票日不在存續期間內，非屬抵押債務云云，亦不足採。
  (四)退步言，縱認系爭本票確係八十六年一月所簽發，而不在存續期間內，然本件情
    形，吳經集對上訴人所負之借款債務，亦難認非屬抵押債務。蓋：
    1.依民法第三百二十條規定：「因清償債務而對於債權人負擔新債務者，除當事
      人另有意思表示外，若新債務不履行時，其舊債務仍不消滅。」。查訴外人吳
      經集因向上訴人借款，除交付被上訴人名義之支票外，另並由吳經集於八十四
      年十月十三日單獨開立之面額二百萬元，到期間八十六年三月三十一日，票號
      一九０四二七號之本票交予上訴人，此有附於刑事卷之該本票可稽（見本院九
      十年度上易字第八四五號卷第八九頁），嗣因該支票退票，被上訴人為取回支
      票辦理退票紀錄註銷手續，乃協同吳經集至上訴人處，由吳經集另簽發八十六
      年一月三十一日到期，同面額之本票一紙交予上訴人，吳經集並另代被上訴人
      為共同發票之簽名，已如前述，則系爭二百萬元支票及二紙本票之簽發，均屬
      為清償借款債務而交付之票據，依民法第三百二十條規定，該支票及本票既未
      兌付，則吳經集之借款債務自不消滅，則本件抵押債權自仍存在。
    2.何況依前開所述，吳經集既已另行單獨簽發票號第一九０四二七號之本票，而
      該本票發票日為八十四年十月十三日，係在存續期間之內，則該本票債務亦屬
      抵押權擔保效力所及，則被上訴人辯稱抵押債務不存在云云，自無足採。
五、綜上所述，本件系爭抵押權之設定係屬合法有效，訴外人吳經集對上訴人所負債
    務，屬該抵押權擔保範圍，從而被上訴人以抵押債務不存在為由，訴請塗銷抵押
    權，自非有據，原審不查，而為被上訴人此部分勝訴判決，容有未洽，上訴意旨
    指摘原判決此部分不當，求予廢棄，為有理由，應由本院予以廢棄改判如主文第
    二項所示。
六、本件事證已臻明確，兩造其他攻擊、防禦方法，及提出未經援用之證據，斟酌後
    認不影響判決基礎，無逐一論述必要，併此敘明。
七、據上論結，本件上訴為有理由，依民事訴訟法第四百五十條、第七十八條，判決
　　如主文。
中　　　華　　　民　　　國　　九十一　　年　　　八　　　月　　 十三 　　日
　　　　　　　　　　　　　　　民事第十一庭
                              　　審判長法　官　吳　景　源
　　　　　　　　　　　　　　　　　　　　法　官　連　正　義
                                    　　法　官  陳　金　圍
右正本係照原本作成。
如不服本判決，應於收受送達後二十日內向本院提出上訴書狀，其未表明上訴理由者
，應於提出上訴後二十日內向本院補提理由書狀（均須按他造當事人之人數附繕本）
上訴時應提出委任律師或具有律師資格之人之委任狀；委任有律師資格者，另應附具
律師及格證書及釋明委任人與受任人有民事訴訟法第四百六十六條之一第一項但書或
第二項（詳附註）所定關係之釋明文書影本。
中　　　華　　　民　　　國　　九十一　　年　　　八　　　月　　 十四　　 日
　　　　　　　　　　　　　　　　        書記官　章　大　富
附註：
民事訴訟法第四百六十六條之一（第一項、第二項）：
對於第二審判決上訴，上訴人應委任律師為訴訟代理人。但上訴人或其法定代理人具
有律師資格者，不在此限。
上訴人之配偶、三親等內之血親、二親等內之姻親，或上訴人為法人、中央或地方機
關時，其所屬專任人員具有律師資格並經法院認為適當者，亦得為第三審訴訟代理人
。
